【裁判字號】    92,判,1255
【裁判日期】    920918
【裁判案由】    水土保持法
【裁判全文】
最  高  行  政  法  院  判  決                  九十二年度判字第一二五五號
    上  訴  人  甲○○
    被 上訴 人  臺中市政府
    代  表  人  乙○○
右當事人間因水土保持法事件，上訴人對於中華民國九十一年八月十三日臺中高等行
政法院九十一年度訴字第二六一號判決，提起上訴，本院判決如左：
    主  文
上訴駁回。
上訴審訴訟費用由上訴人負擔。
    理  由
一、本件上訴人在原審起訴主張：(一)、被上訴人所為上訴人應「處罰鍰新臺幣陸萬元
    整，並應自本處分書收受之日起至九十年七月十五日止，自行清除全部違規建築
    廢棄物屆時未辦理者，將由主管機關強制清除之，所需費用由受處分人負擔」之
    行政處分，上訴人無法甘服，故提起訴願，惟經行政院農業委員會以（九○）農
    訴字第九○○一三三六○六號訴願決定書予以駁回。(二)、查上訴人所有坐落臺中
    市○○區○○段四七四號土地係農業用地，有分區使用證明可參。按水土保持法
    第十三條、第二十三條等規定，係適用於「非農業使用之水土保持計畫」，而上
    訴人之前述土地係屬農業用地，並作農業使用，故被上訴人依違反水土保持法第
    十三條、第二十三條規定，依據同法第三十三條第一項第二款規定處分上訴人，
    認事用法自有違誤，該處分書應予撤銷。又依八十九年三月三十日行政院農業委
    員會八十九年農林字第八九○○三○三二二號公告修正之「水土保持計畫審核及
    監督要點」第四十條規定：已完成水土保持處理與維護良好之農地，實施農業經
    營所必須之整地、開挖植穴、中耕除草等作業，得免向當地主管機關申請核可。
    故上訴人所有坐落臺中市○○區○○段四七四號土地即為農業用地，且為農業使
    用，並已將本土地完成水土保持處理，申請農舍，有建物所有權狀為憑，故上訴
    人係符合水土保持計畫審核及監督要點第三十九條、第四十條之規定，免擬具水
    土保持計畫，亦不需向主管機關申請核可，故被上訴人之該處分內容認事用法不
    當，應予撤銷。為此訴請為撤銷訴願決定及原處分之判決。
二、被上訴人則以：本件上訴人主張其所有坐落臺中市○○區○○段四七四地號土地
    ，係農業用地，依水土保持法第十三條、第二十三條等規定，係適用於「非農業
    使用之水土保持計劃」，而上訴人之前述土地係屬農業用地，並作農業使用，又
    依行政院農業委員會頒訂之「水土保持計畫審核及監督要點」第四十條規定，．
    ．．已完成水土保持處理與維護良好之農地，實施農業經營所必需之整地、開挖
    植穴、中耕除草等作業，得免向當地主管機關申請核可。上訴人並已將本土地完
    成水土保持處理，申請農舍，有建物所有權狀為憑，故符合「水土保持計畫審核
    及監督要點第四十條」。查上訴人之前述土地雖屬農業用地，惟上訴人並未依法
    規定作農業使用，即擅自堆置大量建築廢棄土石，其堆置大量建築廢棄土石已非
    為農業使用，上訴人為水土保持法第八條第一項第五款之使用，依同法第十三條
    規定水土保持義務人應先擬具水土保持計畫送請主管機關核定，上訴人在未申請
    許可下，即於台安段四七四地號土地，山坡地範圍內擅自改變地形地貌，確已違
    反水土保持法。另「水土保持計畫審核及監督要點」第四十條之規定，是指已完
    成水土保持處理與維護良好之農地，實施農業經營所必需之整地，開挖植穴、中
    耕除草等作業，得免向當地主管機關申請核可。上訴人農業用地作非農業使用，
    自未與法相符，蓋上訴人堆置建築廢棄土石與農業經營所必需之整地、開挖植穴
    、中耕除草等作業並不相符，堆置建築廢棄土石為本法第八條第一項第五款之使
    用，為非農業使用，於山坡地範圍內未依法申請許可，即擅自堆置建築廢棄土，
    自於法不合，故上訴人所訴與事實不符甚明等語，資為抗辯。
三、原審斟酌全辯論意旨及調查證據之結果，以：按「公、私有土地之經營或使用，
    依本法應實施水土保持處理與維護者，該土地之經營人、使用人或所有人，為本
    法所稱之水土保持義務人。」、「下列地區之治理或經營、使用行為應經調查規
    劃，依水土保持技術規範實施水土保持之處理與維護．．．五、於山坡地或森林
    區內開發建築用地或設置公園、墳墓、遊憩用地、運動場地或軍事訓練場、堆積
    土石、處理廢棄物或其他開挖整地。」、「第八條第一項第五款之開發、經營或
    使用行為，其水土保持義務人應先擬具水土保持計畫，送請主管機關核定，．．
    ．其水土保持計畫未經主管機關核可前，各目的事業主管機關不得逕行核發開發
    或利用之許可．．．」、「未依第十二條至第十四條規定之一擬具水土保持計畫
    送主管機關核定而擅自開發者，除依第三十三條規定按次分別處罰外，主管機關
    應令其停工，得沒入其設施及其所使用之機具，強制拆除及清除其工作物，所需
    費用，由經營人、使用人或所有人負擔，並自第一次處罰之日起兩年內，暫停該
    地之開發申請。．．．」、「有下列情形之一者，處新台幣六萬元以上三十萬元
    以下罰鍰．．．二、違反第十二條至第十四條規定之一，未先擬具水土保持計畫
    或未依核定計畫實施水土保持之處理與維護者，或違反第二十三條規定，未在規
    定期限內改正或實施仍不合水土保持技術規範者，按次分別處罰，至改正為止。
    ．．．」分別為水土保持法第四條、第八條第一項、第十三條第一項、第二十三
    條第二項、第三十三條第一項第二款定有明文。經查本件上訴人未先擬具水土保
    持計畫送主管機關核定，即擅於臺中市○○區○○段四七四地號土地，擅自填土
    （建築物廢棄土石）整地，經臺中市南屯區公所於九十年二月十六日以九十公所
    字第○二二五八號函查報違規行為，案經被上訴人於九十年四月十日派員會同相
    關單位人員現場勘查屬實，此有臺中市政府違規使用山坡地查報表、會勘紀錄及
    現場違規照片附卷可稽，違規事實洵堪認定。上訴人主張依水土保持法第十三條
    、第二十三條等規定，係適用於「非農業使用之水土保持計畫」，而上訴人所有
    坐落台安段四七四地號土地，係農業用地，並作農業使用，又依行政院農業委員
    會頒訂之「水土保持計畫審核及監督要點」第四十條載．．．已完成水土保持處
    理與維護良好之農地，實施農業經營所必需之整地、開挖植穴、中耕除草等作業
    ，得免向當地主管機關申請核可。上訴人並已將本土地完成水土保持處理，申請
    農舍，有建物所有權狀為憑，故符合水土保持計畫審核及監督要點第四十條之規
    定云云。惟查上訴人所有之上開土地為山坡地，此有臺灣省政府公告、臺灣省山
    坡地範圍地段明細表、土地登記簿謄本、山坡地範圍圖及被上訴人九十一年七月
    二十四日府經農字第○九一○一○六八○二號函等件附卷可稽，該土地雖屬農業
    用地，上訴人並未依規定作農業使用，即擅自堆置大量建築廢棄土石，其堆置大
    量建築廢棄土石已非為農業使用，上訴人為水土保持法第八條第一項第五款之使
    用，依同法第十三條第一項之規定，水土保持義務人應先擬具水土保持計畫送請
    主管機關核定，上訴人在未申請許可下，即於台安段四七四地號土地，山坡地範
    圍內擅自改變地形地貌，確已違反水土保持法。另水土保持計畫審核及監督要點
    第三十九條之規定，是指依水土保持技術規範實施農地水土保持處理與維護之開
    挖整地，免擬具水土保持計畫；而依該要點第四十條之規定，是指已完成水土保
    持處理與維護良好之農地，實施農業經營所必需之整地，開挖植穴、中耕除草等
    作業，得免向當地主管機關申請核可。然上訴人就上開土地已完成水土保持處理
    與維護良好之事實，並未舉證以實其說，且上訴人係於上開土地上堆置大量建築
    廢棄土石，並非依水土保持技術規範實施農地水土保持處理與維護之開挖整地，
    或實施農業經營所必需之整地，開挖植穴、中耕除草等作業，與水土保持計畫審
    核及監督要點第三十九條、第四十條之規定不符。上訴人上開主張，自非可採。
    從而被上訴人依據水土保持法第二十三條第二項及第三十三條第一項第二款之規
    定，裁處罰鍰六萬元，並令其立即停工，限期改正（自處分書收受之日起至九十
    年七月十五日止，自行清除全部違規建築廢棄物屆時未辦理者，將由主管機關強
    制清除之，所需費用由受處分人負擔，實施全面植生復舊，並應於九十年七月十
    五日改正期限前，完成植生覆蓋率或造林成活率達百分之七十以上。），核無違
    誤，訴願決定予以維持，亦無不合，因而為上訴人敗訴之判決。
四、本院核原判決依上開規定及說明，尚無違誤。上訴意旨仍執陳詞並原判決未調查
    審酌本件堆置之土石是否有益農地使用且上訴人堆置土石、開挖整地未達水土保
    持法施行細則第四條第二款第(二)點所定之面積二公頃以上，得以簡易水土保持申
    請書代替水土保持計畫，據以指摘原判決有不備理由及不適用法則之違背法令，
    聲明廢棄。惟查：原判決既已指系爭山坡地雖屬農業用地，上訴人並未依規定作
    農業使用，即擅自堆置大量建築廢棄土石，其堆置大量建築廢棄土石已非為農業
    使用，則上訴人之系爭違章行為原判決應已審酌並認定非有益農地使用之非農業
    使用，則原判決難謂有不備理由之違背法令。次查：上訴人自認未曾提出簡易水
    土保持申請書申請本件整地且提出簡易水土保持申請書乃代替水土保持計畫之提
    出，則上訴人之未提出簡易水土保持申請書之結果自與未提出水土保持計畫之效
    果相同，被上訴人據以處罰，亦難謂有判決不適用法規之違背法令。上訴意旨無
    非上訴人持其主觀法律見解之歧異，斤斤指摘，從而本件上訴意旨難謂為有理由
    ，應予駁回。
據上論結，本件上訴為無理由，爰依行政訴訟法第二百五十五條第一項、第九十八條
第三項前段，判決如主文。
中    華    民    國    九十二      年      九        月      十八      日
                    最 高 行 政 法 院  第 二 庭
                                審 判 長 法  官      陳  石  獅
                                         法  官      吳  明  鴻
                                         法  官      彭  鳳  至
                                         法  官      高  啟  燦
                                         法  官      黃  合  文
右  正  本  證  明  與  原  本  無  異
                                         法院書記官  張  雅  琴
中    華    民    國    九十二      年      九        月    二十五      日


司法院資訊處製作；財團法人民間司法改革基金會備份。
